臺灣彰化地方法院刑事判決　　　　94年度訴字第364號
　　公　訴　人　臺灣彰化地方法院檢察署檢察官
　　被　　　告　丙○○原名林.
　　選任辯護人　劉建成律師
上列被告因偽造有價證券等案件，經檢察官提起公訴（93年度偵
字第5794號），本院判決如下：
    主    文
丙○○意圖供行使之用，而偽造有價證券，處有期徒刑肆年；如
附表一所示之偽造本票壹張（含其上偽造之「丁○○」署押壹枚
）、附表二所示偽造之「丁○○」署押均沒收。又連續行使偽造
私文書，足以生損害於他人，處有期徒刑壹年；如附表三、四所
示偽造之「丁○○」署押沒收。應執行有期徒刑肆年拾月，如附
表一所示之偽造本票壹張（含其上偽造之「丁○○」署押壹枚）
、附表二、三、四所示偽造之「丁○○」署押均沒收。
    犯罪事實
一、丙○○（原名林世斌）與丁○○曾於民國83年間起至86或87
    年間止，同在位於彰化縣埤頭鄉○○路○ 段468 巷6 號之耐
    特複合材料股份有限公司（下稱耐特公司）任職，二人為同
    事關係，丙○○並於不詳時地，以不詳方法取得丁○○之身
    分證影本。嗣於88年間，丙○○向丁○○借款，丁○○基於
    曾為同事之誼，乃允諾丙○○所請，以丁○○名義向中興商
    業銀行股份有限公司（下稱中興銀行）員林分行借款新台幣
    （下同）40萬元，再借予丙○○使用。上開貸款手續完成後
    ，丙○○以日後提款、繳交利息及還款之便為由，要求丁○○將上揭渠所有之中興銀行帳戶開戶印鑑交丙○○保管，因
    而取得丁○○該枚印章。其後，丙○○向丁○○表示因中興
    銀行之貸款利率高，負擔過重，似有其他銀行辦理較低利之
    貸款，丁○○不疑有他，即委請丙○○代為詢問，並將薪資
    證明及員工在職證明之文件交付予丙○○。丙○○持有上開
    丁○○早年之身分證影本、近期之薪資證明、員工在職證明
    單及中興銀行開戶印鑑章後，因缺錢花用，即基於偽造有價
    證券及意圖為自己不法所有之詐欺取財犯意、偽造私文書並
    持以行使之概括犯意，先於89年8 月初，未經丁○○授權即
    持丁○○上開身分證影本、員工職務證明書影本、印章、及
    己○○與張柏樺託不知情之戊○○（即丙○○之妻，原名許
    雪娥）轉交丙○○欲申辦貸款之身分證、員工在職證明、印
    章等相關證件，向中華商業銀行股份有限公司（下稱中華商
    銀）業務員乙○○辦理該銀行之「機關團體職員消費性貸款
    」申請，並以其妻戊○○申設之0000000000號行動電話號碼
    佯為丁○○之聯絡電話，使乙○○誤為申請貸款人即為丁○○，而以上開0000000000號電話聯絡丙○○進行對保，丙○○為遂行詐騙銀行取得貸款之目的，進而於89年8 月15日，
    在耐特公司外佯稱係丁○○而與辦理授信之乙○○對保簽約
    ，至此，丙○○為申辦本件貸款計分別於附表一之本票及附
    表二之文件上偽造丁○○之署押，並盜蓋丁○○上開印鑑章
    於附表一之本票、附表二之文件及中華商銀之「放款借據」
    、「個人資料表」及代償中興銀行貸款之「中華商業銀行取
    款憑條」上，冒用丁○○名義為借款人，持以向中華商銀申
    請貸款70萬元，使乙○○及中華商銀陷於錯誤，誤認確係丁○○申請而核付該筆貸款，足生損害於中華商銀對契約文件
    審核之正確性及丁○○之權益。
二、又丙○○以自己名義所申請之荷蘭銀行信用卡、中國信託銀
    行信用卡、慶豐銀行信用卡分別於88年7 月2 日、88年8 月
    25日、89年3 月6 日因款項未繳遭強制停卡，丙○○竟另起
    意圖為自己不法所有之詐欺取財、詐欺得利及偽造私文書並
    持以行使之概括犯意，為下列行為：
（一）於89年9 月1 日，假冒丁○○名義，於富邦商業銀行股份
      有限公司（下稱富邦銀行）之富邦DIY/Miffy 信用卡申請
      書上正卡人親筆中文簽名欄內偽造「丁○○」之署押1 枚
      ，並於該申請書內填載上開其妻戊○○申設之0000000000
      號行動電話號碼作為連絡電話之一（該連絡電話欄內共填
      載2 支電話號碼，1 支為丁○○戶籍地電話000000000 號
      ，另一支即為上開戊○○之行動電話），且將其妻戊○○
      之娘家地址即彰化縣埤頭鄉永豐村（申請書上簡寫為永丰
      村）崙子南路35號填載為現居地址，同時勾選該址（即戊○○娘家址）為卡片掛號寄送地址及帳單地址，填載完成
      後，再檢附原先取得之丁○○身分證影本、薪資單連同上
      揭申請書，持以向富邦銀行申辦信用卡，使該行陷於錯誤
      而核發卡號為000000000000 0000 號之信用卡1 張。丙○○取得該信用卡後，於不詳時地，在該信用卡背面持卡人
      簽名欄內，假冒丁○○名義偽造丁○○之署名，表示係丁○○本人親自簽名確認該信用卡為其本人所有文義之私文
      書，均足以生損害於丁○○及富邦銀行。
（二）嗣丙○○即持上開信用卡自89年9 月27日起，連續於附表
      四所示時、地，向附表四之特約商店刷卡購物或飲食消費
      ，並於每次刷卡後，假冒丁○○身分，於各該特約商店所
      提供之消費簽帳單上，偽簽如附表四所示「丁○○」之署
      押數量（一式三枚，含複寫至第二、三聯），偽造丁○○
      確認附表四所示消費金額之簽帳單私文書（一式三聯），
      持以交付依約與持卡人交易之特約商店核對，足以生損害
      於發卡銀行及依約與持卡人交易之特約商店確認持卡人身
      份之正確性及丁○○之利益；使各該特約商店陷於錯誤，
      而詐得相當於附表四、五所示金額價值之財物及利益。
三、嗣中華商銀於90年間某日，持丙○○上開偽造之本票，向本
    院（起訴書誤載為向臺灣臺中地方法院）聲請對該本票准予
    強制執行，且富邦銀行於90年間某日，並通知丁○○將於近
    日強制停卡，丁○○始悉上情。
四、案經丁○○訴請臺灣彰化地方法院檢察署檢察官偵查起訴。
    理    由
壹、證據能力
一、按被告以外之人（包括證人、鑑定人、告訴人、被害人及共
    同被告等）於審判外之陳述雖不符刑事訴訟法第159 條之1
    至之4 等四條之規定，而經當事人於審判程序同意作為證據
    ，法院審酌該言詞陳述或書面陳述作成時之情況，認為適當
    者，亦得為證據；當事人、代理人或辯護人於法院調查證據
    時，知有刑事訴訟法第159 條第1 項不得為證據之情形，而
    未於言詞辯論終結前聲明異議者，視為有前項之同意，同法
    第15 9條之5 定有明文。本案下列所引用之供述及非供述證
    據，經本院審理時予以提示，各經檢察官、辯護人及被告等
    人表示意見，當事人及辯護人均未於言詞辯論終結前對該等
    證據表示異議，依上開規定，該等供述及非供述證據均已擬
    制同意其有證據能力，本院審酌上開證據，認為以之作為本
    案之證據亦屬適當，是自均具有證據能力。
二、中華商銀之個人資料表，係貸款人申請貸款時所檢附，是為
    書證，並非屬被告以外之人於審判外陳述之傳聞證據，茲該
    書證已依刑事訴訟法第165 條第1 項規定，向當事人及辯護
    人提示並告以要旨，已踐行調查證據程序，故有證據能力。
貳、認定犯罪事實所憑之證據及理由
一、被告向中華商銀冒貸70萬元部分：
    訊據被告矢口否認犯行，辯稱：70萬元之信用貸款不是伊所
    申辦，對保手續不可能這麼粗糙云云。惟查：
（一）此部分事實業據證人即被害人丁○○於本院審理時證述綦
      詳，並有證人即當時承辦本件貸款案之中華商銀人員乙○○於本院審理時證稱：前來銀行申貸及對保時簽約之人確
      係被告丙○○等語在卷足憑（見本院卷三第115 頁背面）
      ，復有證人即親自就該貸款案對保簽名之名義借款人之一
      張柏樺於本院審理時證稱：當時乙○○前來耐特公司附近
      之彰水路辦理對保時，丙○○打電話通知伊說要簽名，伊
      前往時看見乙○○及丙○○均在場等語在卷可佐（見本院
      卷三第125 頁），另一證人即同樣親自於該貸款案對保簽
      名之另名名義借款人己○○亦於本院審理時證稱：當時係
      許雪娥（即被告之妻，現改名為戊○○）主動找我，表示
      可以好幾個人一起辦貸款，說是她先生（指被告）在處理
      ，是她先生請她轉告我的，我就親自把相關證件交予許雪
      娥本人，對保當天係許雪娥轉告我說門口有人找我，我就
      出去，看見乙○○拿出貸款文件，我看一下就簽名等語可
      證（見本院卷三第31正、背面、125 頁），並有中華商銀
      人員庭呈之本案貸款授信、催收之全部卷宗資料（內含附
      表一所示之本票、附表二所示之文件及中華商銀之「放款
      借據」、「個人資料表」），及中華商銀代償中興銀行貸
      款之「中華商業銀行取款憑條」等附卷可資佐證（見本院
      卷三第59-109頁、本院卷二第32頁）。
（二）又本件中華商銀貸款案中發票人為「丁○○」之本票，其
      上發票人欄下「丁○○」簽名字跡，與告訴人丁○○平時
      於耐特公司領料單上書寫之簽名及於本院90年度斗簡字第
      227 號確認本票債權不存在民事事件中當庭簽名之字跡筆
      劃特徵不符，業經法務部調查局91年7 月9 日調科2 字第
      09 100343160號鑑定通知書敘明（見該90年度斗簡字第22
      7 號民事卷宗第136 頁）。嗣為求進一步確認，本院乃調
      取告訴人所承認親自於88年10月間申辦之中興銀行40萬元
      貸款案中於88年10月27日簽具之印鑑卡、並檢附告訴人均
      曾出庭於筆錄上簽名之本院90年度斗簡字第227 號、臺灣
      彰化地方法院檢察署93年度他字第464 號、臺灣臺中地方
      法院90年度中簡字第2428號、92年度訴字第3173號卷宗，
      送請法務部調查局鑑定上開告訴人丁○○親筆簽名與本件
      中華商銀貸款案中之印鑑卡、總約定書、放款借據、本票
      等有關「丁○○」書寫簽名部分之筆跡是否相符，經鑑定
      結果，認上開中興銀行印鑑卡及相關法院民刑事卷宗內告
      訴人親筆之簽名，與本件中華商銀各該印鑑卡、總約定書
      、放款借據、本票上之「丁○○」簽名字跡，二者之結構
      佈局、態勢神韻並不相符，書寫習慣（包括：起筆、收筆
      、筆力、筆速、筆序等筆劃細部特徵）亦不相同，此有法
      務部調查局95年11月27日調科貳字第09500539720 號鑑定
      通知書詳載可查（見本院卷二第188-189 頁）。以之與告
      訴人歷來於本院審理時證稱：渠未曾申辦中華商銀貸款，
      亦未曾於中華商銀之貸款文件、本票上簽名，係他人冒名
      等語相對照，堪認告訴人之證述並非虛妄，中華商銀70萬
      元貸款之相關文件上「丁○○」之簽名確係他人冒簽之事
      實至為明確。
（三）再查，上揭告訴人於88年10月間親自申辦之中興銀行40萬
      元貸款案中所留存之身分證影本（見臺灣臺中地方法院92
      年度訴字第3173號清償借款民事事件卷第第100 頁）及告
      訴人另承認親自辦理之中興銀行90年7 月9 日掛失及變更
      印鑑申請所留存之丁○○身分證影本（本院卷一第56頁）
      ，該身分證影本背面選舉印戳均為7 枚，且背面之職業欄
      均有劃線及蓋印戳，肉眼比對結果，二者為相同之身分證
      影本；惟另中華商銀人員庭呈之本件89年間之丁○○70萬
      元貸款案中所留存之丁○○身分證影本（見本院卷三第76
      頁），背面選舉印戳僅有2 枚，且背面之職業欄並無劃線
      及蓋印戳，一望即知與上開中興銀行申貸案中所提出之身
      分證影本不同，再以背面之選舉印戳數量比較，申貸在後
      （89年間）之中華商銀貸款所留存之身分證影本明顯早於
      申貸在前（88年間）之中興銀行貸款案所留存之身分證影
      本數年即行影印，蓋二者選舉印戳差5 枚，縱以大小選舉
      每間隔1 年即舉行來推算，上開二家銀行留存之丁○○身
      分證影本，影印時間至少差5 年以上！則告訴人於88年間
      辦理中興銀行貸款時即檢附背面有7 枚選舉印戳之身分證
      影本，可見告訴人當時之身分證正本背面至少有7 枚選舉
      印戳，由此除徵事後於89年間申貸之中華商銀70萬元貸款
      案時提出丁○○身分證影本之人並未提出當時背面已至少
      有7 枚選舉印戳之丁○○身分證正本供核對，以致中華商
      銀受理申貸、辦理對保、授信之行員即乙○○並無核對丁○○身分證正本，明顯僅以影本核對，因而未對持有該影
      本之人心生懷疑外，更可看出向中華商銀提出丁○○身分
      證影本之人手上所留存之身分證影本係早於數年前（至少
      5 年前即83年間）即行取得該影本等情至堪認定。就此，
      再對照告訴人自始否認有申貸中華商銀貸款之證述，且中
      華商銀貸款文件及本票上之簽名亦非告訴人所親簽（已如
      上認定），即知告訴人之證述係屬合理，持影印自告訴人
      數年前身分證正本之身分證影本前往中華商銀貸款之人確
      非告訴人，而係另有其人冒貸。
（四）另查，中華商銀70萬元貸款之相關借據、本票等文件中同
      時列名為借款人者為丁○○、己○○、張柏樺三人，有中
      華商銀庭呈之該貸款案卷資料可證（見本院卷三第59-109
      頁）。又該中華商銀貸款案中申貸人提出之印鑑、存摺、
      薪資單、員工在職證明及身分證影本等資料，據證人即告
      訴人丁○○於本院審理時證稱：原先辦理中興銀行貸款欲
      借予被告時，因被告表示為事後領錢方便，故將印鑑、存
      簿等交予被告，後來被告又託詞欲代為詢問轉貸其他銀行
      低利貸款之可能性，而再將薪資單、員工職務證明等相關
      文件交予被告等語（見本院卷三第39頁、145 頁）；而證
      人張柏樺於偵查中證稱：我證件、印章及身分證交予被告
      ，被告說可以借貸等語（見臺灣彰化地方法院檢察署93年
      度他字第464 號卷第69頁），於本院審理時證稱「只有被
      告跟我講過要借貸，他有問過我要不要借錢，但我不知道
      是哪家銀行，我跟他說我年紀大了，台新銀行說我年紀大
      了，不能借，他說他跟銀行關係蠻好的，他就叫我拿一些
      資料，我拿郵局存摺、員工在職證明、身分證、印章給他
      ，...... ， 到最後被告也跟我說他沒有辦法借出來，因
      為我年紀大。」、「被告的太太也是在耐特公司，我把資
      料交給他太太許雪娥（現更名為戊○○）」等語（見本院
      卷三第28頁背面、29頁）；證人己○○於本院審理時亦證
      稱「（問：你說辦信用貸款是何人向你提及要辦理，或是
      你自己主動要辦？）答：是被告的太太許雪娥告訴我說要
      辦信用貸款。」、「（問：你有交給她什麼東西嗎？）答
      ：身分證影印本，公司在職證明、薪資證明、儲金簿，好
      像有印章。」、「（問：被告的太太許雪娥告訴你辦信用
      貸款這件事，被告知道嗎？）答：應該知道吧。因為許雪
      娥跟我表示說是她先生跟她講，叫她轉告我的。」等語（
      見本院卷三第31頁）。依上開3 人證述可知，渠等之證件
      、印章等辦理銀行貸款所需資料均曾流向被告，則上揭中
      華商銀貸款案中，同時出現3 人之印鑑、存摺影本、薪資
      單、員工在職證明等，如非3 人自行提出，能提出者自然
      僅有被告一人。就此，被告之妻戊○○雖到庭否認有收受
      己○○、張柏樺提出之上揭資料並轉交與被告云云，惟被
      告早於93年4 月8 日在偵查中坦承：當時我有告訴那二人
      （指己○○、張柏樺）是丁○○要借錢的，...... ， 貸
      款是我去送件的，是他們三人（指丁○○、己○○、張柏
      樺）叫我幫忙去處理，他們委託我辦等語（見同上檢察署
      93 年 度他字第464 號卷第27、28頁），可見被告確實持
      有證人己○○、張柏樺之證件得以持向中華商銀辦理貸款
      事宜，足佐證人己○○、張柏樺上開證述之實在，亦顯證
      人戊○○於本院審理時所為上開否認之證述衡為迴護被告
      之詞，殊不可取。
（五）另按證人之陳述前後不符，或因記憶淡忘、或事後迴護被
      告、或因其他事由所致，究竟何者可以採信，法院應本其
      自由心證斟酌何者與事實相符，以為取捨，非謂一有不符
      或矛盾，即應認其全部證言均為不可採信（最高法院90年
      度台上字第6078號判決意旨足資參照）。證人己○○、張
      柏樺先前雖均否認有於中華商銀之借款文件中簽名，然於
      95年12月21日本院第二次傳喚到庭作證及對質時，已承認
      有於乙○○所提出之文件上簽名，且本院分別調取證人己○○、張柏樺所承認親自申辦之萬泰商業銀行小額循環信
      用貸款申請書（己○○所申辦）、臺灣土地銀行存款印鑑
      卡、借據及授信約定書（張柏樺所申辦）、並檢附證人均
      曾出庭於筆錄上簽名之本院90年度斗簡字第227 號、臺灣
      彰化地方法院檢察署93年度他字第464 號、臺灣臺中地方
      法院90年度中簡字第2428號、92年度訴字第3173號卷宗，
      送請法務部調查局鑑定上開證人己○○、張柏樺親筆簽名
      與本件中華商銀貸款案中之印鑑卡、總約定書、放款借據
      、本票等有關「己○○、張柏樺」書寫簽名部分之筆跡是
      否相符，經鑑定結果，認上開證人簽名與本件中華商銀各
      該印鑑卡、總約定書、放款借據、本票上之「己○○、張
      柏樺」簽名字跡，二者之結構佈局、態勢神韻相符，書寫
      習慣（包括：起筆、收筆、筆力、筆速、筆序等筆劃細部
      特徵）亦屬相同，此同樣為前揭法務部調查局95年11月27
      日調科貳字第09500539720 號鑑定通知書載明在卷可憑（
      見本院卷二第188-189 頁）。是上開證人己○○、張柏樺
      於95年12月21日所為證述，與客觀之鑑定結果相符，足見
      證人己○○、張柏樺先前否認簽名之證述或為躲避民事責
      任而有所隱瞞，雖不足取，然其等於本院審理時承認之證
      述核與事實相符，足以採信。
（六）又證人乙○○雖曾於90年9 月26日、在另案即本院90年度
      斗簡字第227 號原告張柏樺及己○○、被告中華商銀之確
      認本票債權不存在民事事件中作證，指稱：對保之人為告
      訴人云云。然此與前揭將「丁○○」簽名字跡送鑑之客觀
      鑑定結果不符，且以告訴人親自申貸之中興銀行貸款申請
      所用之身分證影本及本件中華商銀貸款所留存之丁○○身
      分證影本背面選舉印戳數目加以對照，申貸中華商銀貸款
      者並未提出丁○○身分證正本供證人乙○○核對，已如前
      認定，乙○○明顯未依銀行正常程序核對身分證正本，該
      員之對保程序確實粗糙有瑕疵，準此，乙○○證稱有核對
      丁○○之身分證正本云云自不可取。又對保程序既然如此
      粗糙，乙○○輕率以丁○○身分證影本大略核對申貸人之
      身形，自非不可能，而以該身分證影本上模糊之照片，以
      之與被告相較，並非能輕易看出該照片非為被告，此有該
      身分證影本及被告當庭照片可資比對（見本院卷三第76頁
      、133 頁）；再參以證人乙○○於本院審理時證稱：先前
      指稱對保之人為告訴人，係因其主觀上認為其對保無誤等
      語（見本院卷三第117 頁），而對保不實，會遭懲處一情
      ，亦為乙○○證述在卷可核（同上卷三第117 頁背面），
      是證人乙○○先前作證時因仍任職於中華商銀（乙○○自
      86年6 月起91年10月間任職於中華商銀乙節，為乙○○於
      本院審理時證稱明確《見本院卷三第112 頁背面》）且本
      件貸款即為其辦理申貸及授信、對保，如承認未覈實對保
      ，亦即未確實核對申請人身分，難免會遭銀行議處、甚而
      追究民刑事責任，乃隱瞞實情，是為情理之常，故而證人
      乙○○先前證述與之對保人為告訴人云云，顯非事實，其
      事後於本院審理時證述對保之人非告訴人，而係被告等語
      ，與上揭客觀之鑑定結果、及另二名證人即己○○、張柏
      樺於本院之證稱情節相合，應屬實在。
（七）本件中華商銀貸款案中乙○○依據申貸人所陳而填載之「
      個人資料表」上，申貸人「丁○○」之聯絡電話為「0000
      000000」號行動電話，而該行動電話當時之用戶申設人係
      被告之妻許雪娥（即戊○○），有臺灣大哥大股份有限公
      司之基本資料查詢文件（見同上檢察署93年度偵字第5794
      號卷第25頁）可佐，無異說明本案中華商銀貸款之關鍵人
      確為被告。且證人乙○○一再證稱當時聯繫對保、催款等
      事宜，均係以上開申貸人所留「0000000000號」行動電話
      與申貸人「丁○○」聯繫等情，由此，亦可解釋為何89年
      間被告已自耐特公司離職後，仍得於乙○○聯繫對保時，
      在耐特公司外冒「丁○○」之名對保，蓋乙○○以該戊○○所有之行動電話聯繫，被告自得從容前往耐特公司前對
      保，甚且證人乙○○於本院審理時證稱：當時與自稱丁○○之人約定在耐特公司對保，該人稱其為外務，現在人在
      外面，並說這種事情不要讓公司知道，故而在公司外面對
      保等情（見本院卷三第116 頁），依上開解釋，是屬合理
      當然，更顯證人乙○○上開於本院審理時關於對保部分證
      述之實在。
（八）此外，再考諸被告於86年間平日所書寫之「耐特複合材料
      股份有限公司料品基本資料」、「工作報告」（見本院90
      年度斗簡字第227 號卷第141-146 頁）上所簽「林世斌（
      此為被告原名）」之「林」字，與本件中華商銀貸款案中
      相關本票、文件中「丁○○」簽名之「林」字（見本院卷
      二第189 頁法務部調查局鑑定分析表中放大之甲一系爭字
      跡），以肉眼觀察，二者之起筆、收筆、筆力、及結構佈
      局、態勢神韻，尤以收筆之捺筆劃幾乎相同。綜上證據參
      互以觀，中華商銀冒名借款者即為被告無訛，被告空言辯
      解，委不足取。
（九）至於中華商銀逾期授信戶催理情形備查卡上雖記載90年6
      月6 日「電話打至耐特公司林君表示其同事沒幫他繳嗎？
      」等文字（見本院卷三第106 頁），惟負責填載該備查卡
      之中華商銀人員庚○○於本院審理時證稱：並無印象當日
      （指90年6 月6 日）係自己撥打電話或經辦（指乙○○）
      撥打後告知內容所填載等語（見本院卷三第38頁），而證
      人乙○○則證稱：事後催繳貸款時，曾打電話至耐特公司
      找告訴人丁○○，向告訴人丁○○表示係中華商銀人員，
      當時告訴人曾表示「我朋友還沒有幫我繳款？」這句話，
      後來告訴人有說「我會再跟他說」等語（見本院卷三第11
      4 頁背面、115 頁）。姑不論係證人庚○○撥打此通電話
      或乙○○撥打後轉知庚○○相關通話內容，證人庚○○及
      乙○○均於本院審理時證稱：撥打電話會於電話中先表明
      自己為中華商銀人員等語（分見同上卷三第36頁、114 頁
      背面），就此，告訴人於本院審理時亦坦承有接聽此通電
      話，然陳稱：當時渠誤以為係「中興銀行」，是以確實有
      回答行員稱「我朋友沒有繳款給你嗎？」等語（見本院卷
      三第39頁）。則以告訴人確實有於中興銀行貸款之情，甫
      聽「中華商業銀行」誤以為「中興商業銀行」而為回答，
      衡為常情，是告訴人上開證述未違背情理，自足採信，故
      無從以上開備查卡上之記載及證人庚○○、乙○○此部分
      之證述遽謂中華商銀貸款確係告訴人所為，此部分證據自
      不足為有利被告之認定。
二、冒名申辦信用卡並刷卡消費部分：
    訊據被告亦矢口否認有此部分犯行，然查：
（一）此部分事實，同據證人即告訴人丁○○於本院審理時證述
      歷歷在卷可查，並有各該信用卡申請書及檢附之相關文件
      資料、簽帳單影本（以上見本院卷一第132-144 頁）、富
      邦銀行消費明細影本（見臺灣臺中地方法院90年度中小調
      字第2297號卷第7 頁）附卷為證。
（二）上開富邦銀行信用卡申請書上「丁○○」之簽名，與告訴
      人前揭於中興銀行貸款之簽名及歷次到庭筆錄之簽名，二
      者字跡之結構佈局、態勢神韻並不相符，書寫習慣（包括
      ：起筆、收筆、筆力、筆速、筆序等筆劃細部特徵）亦不
      相同，有該法務部調查局95年11月27日調科貳字第095005
      39720 號鑑定通知書載明得憑（見本院卷二第188-189 頁
      ）。惟再以肉眼觀之，富邦銀行信用卡申請書上「丁○○
      」之簽名及消費簽帳單影本上「丁○○」之簽名，與上開
      經認定為被告冒簽之中華商銀貸款案上之「丁○○」簽名
      ，如出一轍，有上揭鑑定通知書鑑定分析表中放大之甲一
      系爭字跡及簽帳單影本（見本院卷一第132-135 頁）足供
      比對，同樣該「林」字亦與上開所提被告於86年間平日所
      書寫之「耐特複合材料股份有限公司料品基本資料」、「
      工作報告」上所簽「林世斌（此為被告原名）」之「林」
      字，二者之起筆、收筆、筆力、及結構佈局、態勢神韻，
      尤以收筆之捺筆劃幾乎相同，是中華商銀貸款案與富邦銀
      行信用卡申請書連同消費簽帳單上「丁○○」之簽名顯然
      為同一人即被告所為。
（三）況本件申請富邦銀行信用卡時所檢附之丁○○身分證影本
      ，與中華商銀貸款案中所留存之丁○○身分證影本相同，
      此可由二者之選舉印戳、職業欄等處加以比對，同前所述
      ，並有本院勘驗結果詳載於審判筆錄可稽（見本院卷三第
      144 頁正、背面）。則綜觀此點與上開第（二）點所述，
      更顯持該相同之丁○○身分證影本申請中華商銀貸款及富
      邦銀行信用卡者確為同一人。
（四）再參酌富邦信用卡申請書上所留之聯絡電話號碼同為上開
      戊○○之0000000000號行動電話號碼，現居地址則填載「
      彰化縣埤頭鄉○○村○○○路35號」，帳單及卡片掛號寄
      送地址亦均勾選上開現居地，而該現居地址即為被告之妻
      戊○○之娘家等情，有富邦信用卡申請書影本附卷及證人
      戊○○於本院審理時到庭證稱無誤可核（見本院卷一第13
      6 頁、卷三第123 頁）。衡情，若係告訴人申請信用卡使
      用，卻全然委由他人代收卡片、帳單及代接銀行來電，顯
      然與常理有所相違，是告訴人證稱渠並無申請富邦銀行信
      用卡一節合於事理，足以採信。則告訴人既未申請富邦銀
      行信用卡，而上開富邦銀行信用卡申請書上填載之聯絡電
      話、卡片寄送及帳單寄送地址，又均與被告之妻戊○○有
      關，是該等資料與被告之關聯性明顯密切，以之與上開論
      述相對照，該富邦銀行信用卡為被告冒告訴人丁○○之名
      所申請，進而持卡消費之事實應屬明確。
（五）又被告以自己名義所申請之荷蘭銀行信用卡、中國信託銀
      行信用卡、慶豐銀行信用卡分別於88年7 月2 日、88年8
      月25日、89年3 月6 日因款項未繳遭強制停卡乙節，有卷
      附財團法人金融聯合徵信中心信用卡資訊得以佐證（見本
      院卷一第42頁），可見被告當時債信不佳，無力還款，以
      致遭強制停卡，則被告冒名申請富邦銀行信用卡使用，圖
      消費之便而債留他人之意圖至為明顯。
（六）至於富邦銀行信用卡當時之對保人即富邦銀行人員王若眉
      （原名甲○○）雖於本院審理時證稱：該富邦銀行信用卡
      申請書上方手寫9/7 （O）13 ：29..本人OK等文字係其所
      寫，意思為當時其照會的是辦公室電話，照會其主觀上認
      定之本人，係根據對方回答之流暢度及內容之正確與否來
      認定是否本人等語（見本院卷三第121 背面-122頁），然
      證人王若眉亦自陳承辦富邦銀行信用卡業務一天約數十件
      至上百件之多，本件為6 年前之事，如何電話照會、是否
      確實打申請書上所載之辦公室電話000000000 號電話照會
      、照會內容等均無印象等語（見同上卷三第121 頁正、背
      面），是證人王若眉於申請書上手寫記載是否確實、是否
      確實係撥打告訴人任職之耐特公司電話000000000 號照會
      、是否電話中確實照會本人、抑或僅撥打耐特公司電話查
      詢有無丁○○之人、而另以申請書上所留戊○○之行動電
      話照會本人，均有疑問，無從依證人上揭證言逕謂當時確
      有照會告訴人丁○○本人，故證人王若眉之證述不足為有
      利被告之認定。
三、綜上事證明確，被告辯解殊不可採，其犯行均堪認定，應依
    法論科。
、調查證據之駁回：按當事人、代理人、辯護人或輔佐人聲請
    調查之證據，法院認為不必要者，得以裁定駁回之。下列情
    形，應認為不必要：一、不能調查者。二、與待證事實無重
    要關係者。三、待證事實已臻明瞭無再調查之必要者。四、
    同一證據再行聲請者。刑事訴訟法第163 條之2 定有明文。
    查被告及辯護人雖聲請再行傳喚證人乙○○、張柏樺，並陳
    明因二人到庭證詞與先前證述不符，顯有疑問，有再行傳喚
    作證證明「本案中華商銀借據及本票簽名之對保相關事宜」
    等語，然核上揭二名證人業已到庭接受檢、辯及被告之交互
    詰問，今再傳喚作證，是為同一證據再行聲請；且本院審酌
    被告及辯護人聲請調查證據之待證事項，依卷內證據已可認
    定明確（詳參上述），爰依刑事訴訟法第163 條之2 第2 項
    第3 、4 款之規定，駁回被告及辯護人此部分調查證據之聲
    請。
肆、論罪科刑理由
一、比較新舊法被告行為後，刑法於94年2 月2 日修正公布，並
    於95年7 月1 日施行，關於本案應適用之新、舊法，茲論述
    如下：
（一）刑法第2 條第1 項規定，係規範行為後法律變更所生新舊
      法律比較適用之準據法，於95年7 月1 日刑法施行後，應
      適用刑法第2 條第1 項之規定，為「從舊從輕」之比較（
      最高法院95年5 月23日第8 次刑事庭會議決議第1 點第1
      項參照）。
（二）依刑法第2 條第1 項規定為新舊刑法比較時，應就罪刑有
      關之共犯、未遂犯、連續犯、想像競合犯、牽連犯以及累
      犯加重、自首減輕、暨其他法定加減原因、與加減例等一
      切情形，綜其全部之結果，而為比較，再適用有利於行為
      人之法律處斷，而不得一部割裂分別適用不同之新舊法（
      最高法院24年上字第4634號判例意旨、95年第8 次刑事庭
      會議決議參照）。
（三）依上原則，經比較新、舊法如附表五編號1 至3 後，以被
      告行為時之舊法較有利於被告，依刑法第2 條第1 項前段
      規定，本案自應一體適用被告行為時之法律即修正前刑法
      第56條、第55條、第33條第5 款、罰金罰鍰提高標準條例
      第1 條前段之規定。
（四）定應執行刑：新法第51條第2 款增定罰金與死刑併予執行
      ；第5 款提高多數有期徒刑合併應執行之刑不得逾30年，
      新法施行後，應依新法第2 條第1 項之規定，適用最有利
      於行為人之法律。裁判確定前犯數罪，其中一罪在新法施
      行前者，亦同（最高法院95年第8 次刑事庭會議決議第5
      點第1 項參照）。本案定應執行刑部分有比較新、舊法之
      情形，經比較如附表五編號4 後，因裁判時之新法並未較
      有利於被告，依刑法第2 條第1 項前段規定，本案應適用
      被告行為時之法律即修正前刑法第51條第5 款之規定。（
      按此部分與上開（一）至（三）之新、舊法比較結果尚無
      應綜合比較及一體適用之情形，蓋依現在仍有效之24年上
      字第4634號判例及95年度第8 次刑事庭決議，就應綜合比
      較及一體適用之範圍，均未將易刑處分《即易服勞役、易
      科罰金》及數罪併罰之定執行刑納入綜合比較及一體適用
      之範圍，故本院認易刑處分《即易服勞役、易科罰金》及
      數罪併罰之定執行刑，雖應比較新舊法，但並無應與本刑
      論罪科刑之規定一體適用之必要，應另行單獨予以比較適
      用，此觀諸倘被告犯二罪，其中一罪經比較後應適用新法
      《或無庸比較而直接適用新法》，另一罪經比較後應適用
      舊法時，根本不可能依一體適用原則直接適用新法或舊法
      定應執行刑猶明，附此敘明）。
二、核被告所為：
（一）冒用告訴人之名，填具本票及其他借款相關文件，向中華
      商銀申辦貸款70萬元之部分，係犯刑法第201 條第1 項、
      第2 項之偽造有價證券、行使偽造有價證券、刑法第217
      條第1 項、第2 項之偽造署押、盜用印章、刑法第210 條
      之偽造私文書、刑法第216 條之行使偽造私文書及刑法第
      339 條第1 項之詐欺取財等罪。偽造署押、盜用印章分別
      為偽造有價證券及偽造私文書之部分行為；又其中偽造有
      價證券後持以行使，行使之刑度較輕，為刑度較重之偽造
      行為所吸收，偽造私文書為低度行為，為行使偽造私文書
      之高度行為所吸收，均不另論罪，是上開部分只論以刑法
      第201 條第1 項之偽造有價證券、刑法第216 條之行使偽
      造私文書及刑法第339 條第1 項之詐欺取財罪；上開多次
      行使偽造私文書犯行，係時間緊接且犯罪構成要件相同，
      顯係基於概括犯意反覆為之，應依修正前刑法第56條之規
      定，論以連續犯。又被告所犯之偽造有價證券、詐欺取財
      與連續行使偽造私文書罪三罪間（取得中華商銀撥付貸款
      部分），有方法、目的之牽連關係，應依修正前刑法第55
      條後段牽連犯之規定，從一重之偽造有價證券罪處斷。
（二）另被告假藉告訴人名義，填寫信用卡申請書，向富邦銀行
      申請信用卡並持卡於附表四所示時地消費部分，係犯刑法
      第217 條第1 項之偽造署押、刑法第210 條之偽造私文書
      、刑法第216 條之行使偽造私文書及刑法第339 條第1 項
      、第2 項之詐欺取財及詐欺得利等罪，同上所述，僅論以
      刑法第216 條之行使偽造私文書罪、詐欺取財罪及詐欺得
      利罪。上開多次行使偽造私文書及詐欺取財、詐欺得利犯
      行，均係時間緊接且基本犯罪構成要件相同，顯係各基於
      概括犯意反覆為之，應分別依修正前刑法第56條之規定，
      論以連續行使偽造私文書罪及情節較重之連續詐欺得利罪
      （以0204飲料店消費金額最高之該次情節最重）。又被告
      所犯之連續行使偽造私文書罪與連續詐欺得利罪（行使偽
      造之信用卡申請書以取得富邦銀行發給信用卡、行使偽造
      之信用卡消費簽帳單以取得消費之財物）之間，同樣有方
      法、目的之關係，應依修正前刑法第55條後段牽連犯之規
      定，從一重之連續行使偽造私文書罪處斷。
（三）被告冒名向中華商銀申貸70萬元花用後，另於其他時日為
      消費之便，冒名申請信用卡並持卡消費，二者犯罪型態並
      非相同，難認二者自始即在一個預定犯罪計劃以內，出於
      主觀上始終同一犯意所進行，故非有概括犯意，是被告上
      開（一）、（二）所論偽造有價證券罪及連續行使偽造私
      文書罪，犯意各別，行為互殊，應分論併罰。
三、爰審酌被告冒用他人名義簽發本票借款，並冒名申請信用卡
    後刷卡消費，嚴重影響真正名義人權益、金融交易秩序及安
    全，且被告犯罪後迄今矢口否認犯行，顯毫無悔意，冒貸及
    盜刷金額復非輕微，及其犯罪動機、目的、手段、智識程度
    、犯罪所得之利益、犯罪所生之損害等一切情狀，分別量處
    如主文所示之刑，並依修正前刑法第51條第5 款定其應執行
    刑。
四、上開本票1 紙上以「丁○○」為發票人之部分，不論屬於犯
    人與否，應依刑法第205 條之規定宣告沒收之（至其本票發
    票人欄偽造之「丁○○」署押1 枚，因已為上開本票本體之
    一部，故不再另行為沒收之諭知《最高法院63年台上字第27
    70號判例意旨參照》）。又假冒丁○○名義分別向中華商銀
    申請貸款、向富邦銀行申請信用卡之相關文件，因業已分別
    交付予中華商銀及富邦銀行，已非被告所有之物，惟該等文
    件上如附表二、三所示偽造「丁○○」之署押及附表四所示
    偽造「丁○○」之署押，雖均未扣案，但無證據證明已滅失
    ，均應依刑法第219 條之規定，就附表二所示之署押於被告
    所犯偽造有價證券罪（冒名向中華商銀貸款部分）項下沒收
    、附表三、四所示之署押於被告所犯連續行使偽造私文書罪
    （冒名向富邦銀行申請信用卡並持以消費部分）項下沒收之
    。
伍、應適用法條
（一）刑事訴訟法第299 條第1 項前段。
（二）刑法第2 條第1 項前段、第201 條第1 項、第216 條、第
      210 條、第339 條第1 項、第2 項、（修正前）第56條、
      （修正前）第55條、第205 條、第219 條、（修正前）第
      51條第5 款。
（三）罰金罰鍰提高標準條例第1 條前段，判決如主文。
本案經檢察官劉世豪到庭執行職務。
中　　華　　民　　國　　96　　年　　1 　　月　　11　　日
                  刑事第四庭  審判長法  官  周淡怡
                                    法  官  周莉菁
                                    法  官  吳永梁
以上正本證明與原本無異。
如不服本判決，應於判決送達後10日內向本院提出上訴狀（須附
繕本）。
告訴人或被害人對於判決如有不服具備理由請求檢察官上訴者，
其上訴期間之計算係以檢察官收受判決正本之日期為準。
中　　華　　民　　國　　96　　年　　1 　　月　　11　　日
                                    書記官  劉玫金
附表一：
發票日為89年8 月16日、到期日為90年3 月15日、金額新臺幣柒
拾萬元之本票壹紙上關於偽造「丁○○」為發票人部分之本票。
附表二：
一、中華商業銀行之「撥貸申請書」上借款人欄偽造之「丁○○
    」署押壹枚。
二、同上銀行之「印鑑卡」上存戶簽章欄偽造之「丁○○」署押
    壹枚。
三、同上銀行之「申請金融卡、金融卡轉帳、全行收付、綜合存
    款、電話語音理財服務及委託代繳公用事業費用總約定書」
    上領取人簽章欄二欄偽造之「丁○○」署押各壹枚、申請人
    欄偽造之「丁○○」署押壹枚，共計枚。
四、同上銀行之「機關團體職員消費性貸款申請暨審核綜合表」
    上借款人簽章欄偽造之「丁○○」署押壹枚。
附表三：
富邦商業銀行股份有限公司之富邦DIY/Miffy 信用卡申請書上正
卡人親筆中文簽名欄內偽造「丁○○」之署押壹枚及所核發卡號
為0000000000000000號之信用卡背面持卡人簽名欄內偽造之「丁○○」署押壹枚。
附表四：被告持本案冒名申請之信用卡消費明細表
┌──┬─────┬──────────┬────┬──────────┐
│編號│消費日期  │消費地點            │消費金額│於右揭特約商店提供之│
│    │          │                    │（元）  │簽帳單上偽造「丁○○│
│    │          │                    │        │」署押之數量        │
├──┼─────┼──────────┼────┼──────────┤
│1   │890927    │0204飲料店          │49500   │枚（一式三聯，含複│
│    │          │                    │        │寫至第二、三聯）    │
│    │          │                    │        │                    │
├──┼─────┼──────────┼────┼──────────┤
│2   │890930    │吉吉隆企業有限公司  │14715   │同上                │
├──┼─────┼──────────┼────┼──────────┤
│3   │891003    │埤頭主婦超市        │328     │同上                │
├──┼─────┼──────────┼────┼──────────┤
│4   │891008    │吉吉隆企業有限公司  │8175    │同上                │
├──┼─────┼──────────┼────┼──────────┤
│5   │891008    │吉吉隆企業有限公司  │13625   │同上                │
├──┼─────┼──────────┼────┼──────────┤
│6   │891014    │光明加油站有限公司  │680     │同上                │
├──┼─────┼──────────┼────┼──────────┤
│7   │891114    │千暉愛買股份有限公司│874     │同上                │
│    │          │員林營業            │        │                    │
├──┼─────┼──────────┼────┼──────────┤
│8   │891119    │三商行股份有限公司一│1692    │同上                │
│    │          │二林                │        │                    │
├──┼─────┼──────────┼────┼──────────┤
│9   │891119    │興農股份有限公司    │1016    │同上                │
├──┼─────┼──────────┼────┼──────────┤
│10  │891126    │中美加油站          │500     │同上                │
├──┼─────┼──────────┼────┼──────────┤
│11  │900213    │小寶貝嬰兒世界      │8000    │同上                │
├──┴─────┴──────────┴────┴──────────┤
│共計消費金額99105元，偽造「丁○○」署押共拾枚。                   │
└───────────────────────────────────┘
附表五：比較新舊法
┌──┬────┬────────────────────────────┐
│編號│項   目 │比較、說明                                              │
├──┼────┼────────────────────────────┤
│ 1  │連續犯  │修正前刑法第56條關於連續犯之規定，業已修正刪除，此刪除雖│
│    │        │非犯罪構成要件之變更，但顯已影響行為人刑罰之法律效果，自│
│    │        │屬法律有變更，依刑法第2條第1項規定，比較新、舊法結果，應│
│    │        │適用最有利於行為人之法律（最高法院95年第8次刑事庭會議決 │
│    │        │議第5點第4項第1款參照）。則經比較新、舊法結果，應以被告 │
│    │        │行為時之法律即修正前第56條規定論以連續犯，最有利於被告（│
│    │        │臺灣高等法院95年5月4、5日座談會第9號決議參照）。        │
├──┼────┼────────────────────────────┤
│ 2  │牽連犯  │修正前刑法第55條關於牽連犯之規定，業已修正刪除，此刪除雖│
│    │        │非犯罪構成要件之變更，但顯已影響行為人刑罰之法律效果，自│
│    │        │屬法律有變更，依刑法第2條第1項規定，比較新、舊法結果，應│
│    │        │適用最有利於行為人之法律（最高法院95年第8次刑事庭會議決 │
│    │        │議第5點第3項參照）。則經比較新、舊法結果，應以被告行為時│
│    │        │之法律即修正前第55條規定論以牽連犯，最有利於被告（臺灣高│
│    │        │等法院95年5月4、5日座談會第9號決議參照）。              │
├──┼────┼────────────────────────────┤
│ 3  │法定刑為│刑法施行法第1條之1增訂施行前，依罰金罰鍰提高標準條例第1 │
│    │罰金刑  │條前段、現行法規所定貨幣單位折算新臺幣標準第2條規定，刑 │
│    │        │法關於罰金刑部分，應提高折算為得科銀元10倍即新臺幣30倍以│
│    │        │下罰金。刑法施行法修正增訂第1條之1規定：「中華民國九十四│
│    │        │年一月七日刑法修正施行後，刑法分則編所定罰金之貨幣單位為│
│    │        │新臺幣。九十四年一月七日刑法修正時，刑法分則編未修正之條│
│    │        │文定有罰金者，自九十四年一月七日刑法修正施行後，就其所定│
│    │        │數額提高為三十倍。但七十二年六月二十六日至九十四年一月七│
│    │        │日新增或修正之條文，就其所定數額提高為三倍。」，依上開增│
│    │        │訂條文提高並改為新臺幣後，本案刑法關於罰金刑部分，亦同為│
│    │        │得科原罰金30倍以下之罰金，經比較新、舊法後，得科罰金之最│
│    │        │高度刑並無不同。但關於罰金之最低度刑部分，因刑法第33條第│
│    │        │5款關於罰金最低度刑之規定，由「罰金：一元以上」修正為「 │
│    │        │罰金：新臺幣一千元以上，以百元計算之」，故應依刑法第2條 │
│    │        │第1項規定，適用最有利於行為人之法律（最高法院95年第8次刑│
│    │        │事庭會議決議參照）。準此，本案刑法關於法定刑有罰金刑之最│
│    │        │低度刑部分，經比較新、舊法結果，應以被告行為時之法律即修│
│    │        │正前第33條第5款規定、罰金罰鍰提高標準條例第1條前段、現行│
│    │        │法規所定貨幣單位折算新臺幣標準第2條規定，最有利於被告。 │
├──┴────┴────────────────────────────┤
│經綜合比較新、舊法之結果，均以被告行為時之舊法較有利於被告，依刑法第2條 │
│第1 項前段規定，本案應一體適用被告行為時之法律即修正前刑法第33條第5 款、│
│第56條、第55條之規定。                                                  │
│                                                                        │
├──┬────┬────────────────────────────┤
│ 4  │定應執行│修正前刑法第51條規定：「數罪併罰，分別宣告其罪之刑，依左│
│    │刑      │列各款定其應執行者：」其中第5款規定：「宣告多數有期徒刑 │
│    │        │者，於各刑中之最長期以上，各刑合併之刑期以下，定其刑期。│
│    │        │但不得逾20年。」，修正後刑法第51條第5款規定：「宣告多數 │
│    │        │有期徒刑者，於各刑中之最長期以上，各刑合併之刑期以下，定│
│    │        │其刑期。但不得逾30年。」，此為法律之變更，自應依刑法第2 │
│    │        │條第1項規定比較新、舊法，並適用最有利於行為人之法律（最 │
│    │        │高法院95年第8次刑事庭會議決議第5點第1項參照）。查被告所 │
│    │        │犯上開二罪法定刑經最高刑度合計並未逾20年，則經比較新、舊│
│    │        │法結果，對被告並無有利或不利之情形。                    │
├──┴────┴────────────────────────────┤
│經比較新、舊法之結果，新法既未較有利於被告，依上開揭櫫之「從舊從輕」之比│
│較原則，自應依刑法第2 條第1 項前段規定，從舊適用被告行為時之法律即修正前│
│刑法第51條第5 款之規定。                                                │
└────────────────────────────────────┘
附錄本案論罪科刑法條：
中華民國刑法第201條
意圖供行使之用，而偽造、變造公債票、公司股票或其他有價證
券者，處3年以上10年以下有期徒刑，得併科3 千元以下罰金。
行使偽造、變造之公債票、公司股票或其他有價證券，或意圖供
行使之用，而收集或交付於人者，處1 年以上7 年以下有期徒刑
，得併科3 千元以下罰金。
中華民國刑法第210條
偽造、變造私文書，足以生損害於公眾或他人者，處五年以下有
期徒刑。
中華民國刑法第216條
行使第二百十條至第二百十五條之文書者，依偽造、變造文書或
登載不實事項或使登載不實事項之規定處斷。
中華民國刑法第339條
意圖為自己或第三人不法之所有，以詐術使人將本人或第三人之
物交付者，處5 年以下有期徒刑、拘役或科或併科1 千元以下罰
金。
以前項方法得財產上不法之利益或使第三人得之者，亦同。
前二項之未遂犯罰之。
